【裁判字號】    89,台上,3862
【裁判日期】    890706
【裁判案由】    常業重利
【裁判全文】
最高法院刑事判決                              八十九年度台上字第三八六二號
    上  訴  人  甲○○
右上訴人因常業重利案件，不服台灣高等法院高雄分院中華民國八十七年四月三十日
第二審判決（八十五年度上訴字第一八一一號，起訴案號：台灣高雄地方法院檢察署
八十四年度偵字第一○七二七號），提起上訴，本院判決如左：
    主  文
原判決撤銷，發回台灣高等法院高雄分院。
    理  由
本件原判決維持第一審論處上訴人甲○○共同常業重利罪刑，駁回上訴人在第二審之
上訴，固非無見。
惟按：（一）科刑之判決書，須將認定之犯罪事實詳記於事實欄，然後於理由內逐一
說明其憑以認定之證據，使事實與理由兩相一致，方為合法，倘事實欄已有記載，而
理由內未加說明，是為理由不備，理由已加說明，而事實欄無此記載，則理由失其依
據，均足構成撤銷之原因。原判決理由欄雖說明上訴人貸款與李金燕、汪建華、陳連
通、洪國男、黃榮宗、沈龍柱、汪建華、姚欽志、莊文進、洪武賓及傳票號數三四三
之人，惟於事實欄均未記載；再原判決事實欄雖記載上訴人僱用陳永崑為店長（未經
起訴），並於理由欄第三段說明陳永崑有共同經營高利貸之犯行（原判決第一頁倒數
第五行及第五頁第十至十一行），惟於理由欄第二段僅論上訴人與簡煌林、潘陳靜萍
有共同正犯關係，至陳永崑與上訴人有無犯意聯絡，則未論及（原判決第五頁第一、
二行），有理由不備之違背法令，且此部分事實未明，本院亦無從為適用法律當否之
判斷。（二）有罪判決書，對於被告有利之證據不採納者，應說明其理由，為刑事訴
訟法第三百十條第二款所明定，故有罪判決書對於被告有利之證據，如不加以採納，
必須說明其不予採納之理由，否則即難謂非判決不備理由之違法。查原審調查時，證
人姚欽志證稱：「（民國）八十四年借新台幣（下同）八萬，利息二分」，盧順裕證
稱：「我借好像八萬元，利息二分」，黃錦明證稱：「借五萬元，利息九分開始」，
鄔莉珠證稱：「我借四十五萬元，利息我是一個月要付二萬元」，黃榮宗證稱：「我
借三萬元，利息是照典當公會的利息算的」，李武憲證稱：「利息以五萬借一個月五
分」，吳德坤證稱：「八十四年借二萬，利息為一個月五分」，江文德證稱：「八十
四年初借六萬，一個月利息三千元，月息為五分」，張國森證稱：「八十三年借十萬
，借了一年多，利息為一個月六千元，月息六分」，陳永祥證稱：「八十三年、八十
四年各借一次，第一次二萬，第二次二萬五千，利息為五分」，高壹證稱：「約八十
四年時借一次三萬，一次六萬，都是五分」，莊文進證稱：「借三萬五千元，一個月
利息二千三百元」各等語（見原審卷第一宗第四十五頁、六十九頁、九十頁背面至九
十二頁、原審卷第二宗第一二五頁正背面），彼等於原審證述之借款利息，如果非虛
，均未逾高雄縣當舖商業同業公會所定月息百分之九點四五上限，原判決對此有利上
訴人之證據，不加以採納，卻未說明其不予採納之理由，有判決不備理由之違法。（
三）審理事實之法院，對於案內一切證據，除認為不必要者外，均應詳為調查，然後
基於調查所得之心證，以為判斷事實之基礎，如有應行調查之證據未經依法調查，或
證據雖已調查而其內容尚未明瞭者，即與未經調查無異，如遽行判決，即屬刑事訴訟
法第三百七十九條第十款所稱之當然違背法令。原判決雖認證人蔡天賜於一審所為證
述與證人陳連通等所證如出一轍，係相互勾串之詞，不足採信（見原判決第四頁第二
至四行），惟證人蔡天賜於一審係證稱：「我不知去借多少錢，車是我的，借錢的人
不是我，本票我也沒開」等語（見一審卷八十五年五月三日訊問筆錄），並未證述有
向上訴人借貸，利息為九分之事，此部分證據既尚欠明瞭，猶待究明。再原判決雖認
證人陳連通、洪國男、黃榮宗、沈龍柱、汪建華、姚欽志、莊文進及洪武賓之證詞均
與扣案帳冊之記載不符，惟究陳連通等之證言如何與帳冊之記載不符，未見敘明，尤
嫌理由不備。以上或為上訴意旨所指摘，或為本院得依職權調查之事項，應認原判決
有發回更審之原因。
據上論結，應依刑事訴訟法第三百九十七條、第四百零一條，判決如主文。
中      華      民      國    八十九    年      七      月      六      日
                              最高法院刑事第三庭
                                  審判長法官  陳  錫  奎
                                        法官  洪  清  江
                                        法官  吳  昆  仁
                                        法官  李  伯  道
                                        法官  陳  世  雄
      右正本證明與原本無異
                                              書  記  官
中      華      民      國    八十九    年      七      月     十二     日


司法院資訊處製作；財團法人民間司法改革基金會備份。
